【裁判字號】    94,訴,1391
【裁判日期】    950517
【裁判案由】    塗銷地上權登記
【裁判全文】
臺灣桃園地方法院民事判決              94年度訴字第1391號
原      告    吳鎮守即祭祀公業吳從子旺管理人
訴訟代理人    邱永祥律師
被      告    甲○○
                          號2.
兼上一人
訴訟代理人  乙○○
被      告    丙○○
兼上一人
訴訟代理人    戊○○○
              丁○○
                          巷7.
上列當事人間請求塗銷地上權登記事件，於民國95年5月3日辯論
終結，本院判決如下：
    主  文
被告應就其被繼承人李永傳於民國三十八年以桃園縣楊梅地政事
務所中地字○○○五四三號收件，就原告所有坐落桃園縣楊梅鎮
○○段五二之三地號、地目建、面積五二三平方公尺內之面積一
一九點一七平方公尺土地上所設定登記之地上權，辦理繼承登記
，並將上開地上權設定登記予以塗銷。
被告應連帶給付原告新台幣貳佰參拾貳元伍角，及自九十四年七
月九日起至清償日止，按週年利率百分之五計算之利息。
原告其餘之訴駁回。
訴訟費用由被告連帶負擔。
本判決第二項得假執行，但被告如以新台幣貳佰參拾貳元伍角為
原告預供擔保，得免為假執行。
原告其餘假執行之聲請駁回。
    事  實
甲、原告方面：
壹、聲明：
一、被告應就被繼承人李永傳於民國38年以桃園縣楊梅地政事務
    所（下稱楊梅地政事務所）中地字第000543號收件，就原告
    所有坐落桃園縣楊梅鎮○○段52之3 地號、地目建、面積52
    3 平方公尺內之面積119.17平方公尺之地上權設定登記辦理
    繼承登記。
二、被告應將前項地上權登記予以塗銷。
三、被告應連帶給付原告新台幣（下同）1,512,574 元，及自94
    年7 月9 日起至清償日止，按週年利率5 ％計算之利息。
四、願供擔保請准予宣告假執行。
貳、陳述：
一、坐落桃園縣楊梅鎮○○段52之3 地號，地目建，面積523 平
    方公尺土地（下稱系爭土地）為原告所有，被告之被繼承人
    李永傳於38年間在系爭土地上建有門牌號碼桃園縣楊梅鎮○○路102 號房屋（下稱系爭建物），為辦理建築改良物登記
    ，乃與原告訂立地上權契約，由原告將系爭土地內面積119.
    17平方公尺設定未定存續期間之地上權予李永傳，以楊梅地
    政事務所中地字第000543號收件辦理地上權登記，李永傳並
    另辦理桃園縣楊梅鎮○○段15建號建物之第一次登記。嗣李
    永傳於70年10月27日死亡，被告遲未辦理繼承登記，亦未依
    約繳納地租，經原告於94年7 月8 日函催被告給付地租，被
    告仍拒絕繳納，原告即終止系爭地上權契約。又系爭建物於
    68年前已滅失，且被告歷經20餘年均未再占用系爭土地，況
    證人己○○○已於68年10月13日在系爭土地上另興建一棟3
    層樓房，並整編門牌號碼為桃園縣楊梅鎮○○路124 號（下
    稱系爭124 號房屋），則系爭地上權之原設定目的已不存在
    ，被告自應於辦理系爭地上權之繼承登記後，塗銷系爭地上
    權設定登記。又系爭地上權地租依約按系爭土地之申報地價
    週年利率9 ％計算，原告並請求被告連帶給付自系爭地上權
    契約終止之日即94年7 月8 日往前推算15年間之租金共計1,
    512,574 元，及自94年7 月9 日起至清償日止，按週年利率
    5 ％計算之利息。為此依民法第767 條及系爭地上權契約提
    起本件訴訟。
二、對於被告抗辯之陳述：
（一）原告名下財產眾多，向原告承租者逾百戶，為管理公業財
      產，原告仿公家機關訂定制度，對全體承租戶一體適用。
      其中租金部分係按土地公告現值9 ％計算年租，嗣顧及承
      租人之負擔，原告主動調降為按土地申報地價9 ％計算，
      遠較附近土地租金行情為低，並無租金過高之情形。縱認
      原告請求之金額較被告實際積欠之金額為高，依最高法院
      66年度台上字第124 號判例之旨，亦僅超過之部分不生催
      告之效力，至於被告實際欠租部分仍生催告效力，則原告
      終止系爭地上權契約應為合法。
（二）地上權設立之立法意旨乃在增加土地之利用價值，避免空
      置土地之浪費。是被告於設定地上權後，數十年間均未使
      用土地，竟主張地上權不因工作物或竹木滅失而消滅，以
      抗拒原告塗銷系爭地上權之請求，其權利之行使已違法民
      法第148 條第1 項、第2 項規定及公平正義之衡平原則。
      又地上權未設定存續期限者，正足以表示當事人不願受期
      限拘束之意，本諸未定期限之法律關係，當事人得隨時終
      止之原則，系爭地上權既經原告催告繳租未果而為終止契
      約之意思表示，系爭地上權契約即告終止，原告自得基於
      所有權人之地位請求被告塗銷系爭地上權登記。又地上權
      之目的已不存在後，地上權人負有塗銷地上權登記之義務
      ，原告亦得依民法第767 條規定，請求被告塗銷系爭地上
      權登記。
參、證據：提出土地登記謄本、繼承系統表、存證信函、大宗存
    證信函執據聯、地價謄本、建築改良物情形填報表、地上權
    設定契約書、本院89年度重訴字第177 號民事判決、協議書
    各1 件、戶籍謄本、掛號函件執據、掛號郵件收件回執各6
    件為證，並請求訊問證人己○○○。
乙、被告方面：
Ａ、被告甲○○、乙○○、戊○○○、丁○○部分：
壹、聲明：
一、駁回原告之訴。
二、如受不利之判決，被告願供擔保請准免為假執行。
貳、陳述：
一、李永傳與原告訂定之系爭地上權契約約定地租為每年15元5
    角，被告尚未辦理繼承登記，自不可能與原告有增加租金之
    約定，原告主張地租按系爭土地之申報地價週年利率9 ％計
    算並催告被告給付，對被告自不生催告效力。又證人己○○○於68年10月13日在系爭土地上興建一棟3 層樓房，原告並
    按系爭土地公告現值之週年利率9 ％收取租金，被告遂於94
    年10月25日函知原告，催促原告處理兩造間之權利義務關係
    ，並請求原告返還不當得利之金錢，被告主張以原告向他人
    收取系爭土地收益扣抵系爭地上權租金。
二、按地上權不因工作物或竹林滅失而消滅。民法第841 條定有
    明文。系爭地上權位置現為店面，與周遭原告所有之土地同
    發展為商業使用，並無違反公共利益或以損害他人為主要目
    的或阻止原告利用土地之情形，原告之訴自無理由。
參、證據：提出土地登記簿謄本1件、照片3張為證。
丙、本院依職權調閱本院89年度重訴字第177 號民事卷宗，並向
    楊梅地政事務所調閱系爭124 號房屋之建物登記謄本。
    理  由
壹、原告主張被告之被繼承人李永傳於38年間在系爭土地上興建
    系爭建物，而與原告訂立系爭地上權契約，並以楊梅地政事
    務所中地字第000543號收件，將系爭土地內面積119.17平方
    公尺設定未定存續期間之系爭地上權登記予李永傳。嗣李永
    傳於70年10月27日死亡，被告遲未辦理繼承登記，亦未依約
    繳納地租，經原告於94年7 月8 日函催被告給付地租，被告
    仍拒絕繳納，原告即終止系爭地上權契約。又系爭建物於68
    年前已滅失，且被告歷經20餘年未再占用系爭土地，己○○○亦於68年10月13日在系爭土地上另興建系爭124 號房屋，
    則系爭地上權之原設定目的已不存在，被告自應辦理系爭地
    上權之繼承登記後，塗銷系爭地上權設定登記，並連帶給付
    原告自94年7 月8 日往前推算15年之租金共1,512,574 元及
    其遲延利息。為此依民法第767 條及系爭地上權契約提起本
    件訴訟等語。
貳、被告則以系爭地上權契約約定租金為每年15元5 角，兩造並
    無增加租金之約定，原告催告被告按系爭土地之申報地價週
    年利率9 ％給付地租，對被告自不生催告效力，被告並主張
    以原告向他人收取系爭土地收益扣抵系爭地上權租金。又依
    民法第841 條規定，地上權不因工作物或竹林滅失而消滅，
    原告之訴自無理由等語資為抗辯。
參、兩造不爭執之事實：（見本院95年5月3日言詞辯論筆錄）
一、系爭土地地目建，面積523 平方公尺，為原告所有，原告於
    38年將系爭土地內面積119.17平方公尺，以楊梅地政事務所
    中地字第000543號收件，設定未定存續期間之系爭地上權登
    記予李永傳，雙方約定每年地租15元5 角。
二、系爭土地上現有系爭124 號房屋，係證人己○○○於68年間
    興建，並於同年10月3 日完成建物第一次登記。
三、李永傳已於70年10月27日死亡，其配偶李許大妹亦於95年1
    月6 日死亡，被告均為李永傳及李許大妹之繼承人而繼承系
    爭地上權，惟被告迄未辦理系爭地上權之繼承登記，亦未給
    付地租予原告。
肆、原告主張被告未依約繳納系爭地租，經原告催告後，被告仍
    拒絕給付，原告已於94年7 月8 日終止系爭地上權契約，又
    系爭建物於68年前已滅失，被告亦未再占用系爭土地，系爭
    地上權原設定目的已不存在，被告應辦理系爭地上權繼承登
    記後，將系爭地上權設定予以塗銷等語，雖為被告所否認，
    辯稱：原告催告被告給付之地租金額違反系爭地上權契約約
    定，對被告不生催告效力，被告並主張以原告向他人收取系
    爭土地之收益扣抵系爭地上權地租。另系爭地上權不因系爭
    建物滅失而消滅云云。惟查︰
一、按地上權人積欠地租達2 年之總額者，除另有習慣外，土地
    所有人，得撤銷其地上權。前項撤銷應向地上權人以意思表
    示為之。民法第836 條亦有明文。經查被告自李永傳死亡後
    ，迄今未向原告給付系爭地租乙節，為被告所自承，雖被告
    主張以原告向他人收取系爭土地之收益扣抵系爭地上權地租
    云云，惟己○○○給付予原告之租金，係其利用原告所有系
    爭土地之代價，並非使用系爭建物之對價乙節，業經證人己○○○結證在卷，且有原告提出之協議書1 件附卷可按，並
    均為被告所不爭執，而系爭土地既為原告所有，則原告向己○○○或他人收取土地租金，並無不當得利，亦無因此致被
    告受有任何損害可言，被告前開主張顯然無稽，並不足採，
    堪認被告積欠原告系爭地租已達2 年以上之總額。又查原告
    已於94年7 月8 日寄發郵局存證信函催告被告於函到10日內
    給付系爭地租，逾期未付即終止系爭地上權契約，被告戊○○○於同年月25日收受該存證信函，其餘被告均於同年月11
    日收受乙節，有原告提出之存證信函1 件、掛號郵件收件回
    執5 件存卷足憑，且為被告所自承，足見原告已於上開存證
    信函向被告表明若被告於函到10日內未繳付系爭地租，原告
    即有撤銷系爭地上權之意思。雖被告辯稱系爭存證信函對被
    告不生催告之效力云云，惟按出租人限期催告承租人支付欠
    租，其催告租金額超過承租人應付之金額時，僅超過部分不
    發生效力，並非該催告全不發生效力。最高法院66年台上字
    第124 號判例意旨可資參照。是系爭存證信函催告被告給付
    之數額雖超過系爭地上權契約約定之地租數額，亦僅超過部
    分不生催告之效力，在系爭地上權契約約定之租金額範圍內
    ，仍生催告被告給付之效力，被告此部分之抗辯，仍無可採
    。則被告積欠系爭地租既已達2 年以上之總額，且經原告以
    系爭存證信函為撤銷之意思表示，系爭地上權自已於被告最
    後收受該意思表示之日即94年7 月25日發生撤銷效果。
二、況按稱地上權者，謂以在他人土地上有建築物或其他工作物
    或竹木為目的而使用其土地之權。民法第832 條定有明文。
    而民法第832 條所定之地上權，當事人得以約定其存續期限
    ，於約定之地上權存續期限未屆至前，縱地上之工作物或竹
    木滅失，依同法第841 條規定其地上權仍不因而消滅；惟地
    上權如未約定存續期限者，正足以表示當事人不願受期限約
    束之意，本諸未定期限之法律關係，當事人應得隨時終止之
    原則，原則上土地所有人與地上權人應得隨時終止之，但有
    支付地租之地上權，地上權人之終止應受民法第835 條規定
    之限制，至土地所有人之終止權，則應受地上權使用目的之
    限制。是在以有建築物為目的的地上權，基於對地上權人之
    保護，不宜較基地承租人為薄之理由，縱難解為應有土地法
    第103 條之適用，然亦應解為定有至建築物不堪使用時為止
    之期限，蓋以有建築物為目的而設定地上權，非有相當期限
    不能達其目的，此際當事人雖未明定地上權之期限，但依地
    上權設定之目的，探求當事人之真意，自應作上述之解釋。
    故民法第841 條地上權永續性之規定，係適用於定有存續期
    限之地上權，於地上權存續期間內，不因工作物、竹木滅失
    而發生地上權消滅之效果，至於未定存續期限之地上權，於
    地上權之目的達成後，所有人應得隨時得終止。
三、經查李永傳係為辦理系爭建物之第一次登記，始與原告訂立
    系爭地上權契約及辦理系爭地上權之設定登記等情，業據原
    告陳述在卷，且系爭地上權設定係以建築改良物為目的，系
    爭建物之建坪為36坪5 勺，相當於系爭地上權設定之面積11
    9.17平方公尺乙節，亦有原告提出之系爭土地登記謄本、建
    築改良物情形填報表、地上權設定契約書各1 件在卷可稽，
    並均為被告所不爭執，足見原告與李永傳設定系爭地上權之
    目的即在興建系爭建物，亦即被告之被繼承人李永傳係以在
    原告所有系爭土地上建築房屋為目的而使用系爭土地及設定
    系爭地上權，其權利範圍即其所建房屋（系爭建物）之面積
    36坪5 勺，折合119.17平方公尺。而系爭地上權既未訂有存
    續期間，且系爭建物早於68年前即已滅失，並由證人己○○○於68年10月3 日另行興建系爭124 號房屋，及於同年12月
    13日辦妥建物第一次登記乙節，亦經本院依職權向楊梅地政
    事務所調閱系爭124 號房屋建物登記謄本查對無誤，並為被
    告所不爭執，顯見系爭地上權設定之目的已經達成，則縱認
    原告不得以被告未依約給付租金為由撤銷系爭地上權，原告
    亦得因系爭地上權之目的已達，而終止系爭地上權。再查原
    告亦於95年1 月2 日提出本院之民事準備書狀內表明：李永
    傳於系爭土地上設定之地上權目的已不存在，原告得請求被
    告塗銷系爭地上權登記等語，可認原告已有向被告為終止系
    爭地上權之意思表示。又被告戊○○○、丁○○均於同日收
    受上開書狀繕本，其餘被告均於同年月9 日收受，是原告終
    止系爭地上權之意思表示，至遲於最後送達系爭地上權人李
    永傳之全體繼承人之日即95年1 月9 日，即生合法終止系爭
    地上權之效力。被告抗辯系爭地上權依民法第841 條規定，
    不因系爭建物滅失而消滅云云，要屬不知民法第841 條規定
    僅於訂有存續期限之地上權始有適用所生之誤解，要無可採
    。
四、綜上所述，系爭地上權業經原告於94年7 月25日予以撤銷，
    縱認原告以被告積欠系爭地租為由撤銷系爭地上權並不合法
    ，系爭地上權亦因其目的已達而經原告於95年1 月9 日合法
    終止，則系爭地上權已經消滅，從而原告依民法第76 7條規
    定，請求被告就被繼承人李永傳於38年以楊梅地政事務所中
    地字第000543號收件，就原告所有系爭土地，地目建，面積
    523 平方公尺內之面積119.17平方公尺所設定登記之系爭地
    上權辦理繼承登記後，將系爭地上權設定登記予以塗銷，為
    有理由，應予准許。
伍、原告又主張其所定租金制度對原告全體承租戶一體適用，系
    爭地租依約按系爭土地申報地價週年利率9 ％計算，被告應
    連帶給付15年未繳納之地租共1,512,574 元云云，亦為被告
    所否認，辯稱：系爭地租約定為每年15元5 角，兩造並無增
    加租金之約定等語。經查系爭地上權契約既約定地租為每年
    15元5 角，原告復未提出其曾與李永傳或被告協議增加系爭
    地租按系爭土地之申報地價週年利率9 ％計算之證明，自難
    僅憑原告片面公佈之標準計算系爭地租，是原告以其所定租
    金制度對原告全體承租戶一體適用為由，主張系爭地租依約
    應按系爭土地申報地價之週年利率9 ％計算云云，要屬無據
    ，並不可採。又被告自李永傳於70年間死亡後迄今既未曾繳
    納系爭地租，則原告請求被告給付15年之地租，自屬有據，
    是以系爭地上權契約約定地租每年15元5 角計算，被告尚積
    欠原告系爭地租共232.5 元。從而原告依系爭地上權契約，
    請求被告連帶給付232.5 元，及自94年7 月9 日起至清償日
    止，按週年利率5 ％計算之遲延利息，為有理由，應予准許
    ，其逾此部分之請求，為無理由，不應准許。
陸、又本判決主文第1 項係命債務人即被告為一定意思表示之判
    決，依強制執行法第130 條第1 項規定，不得命供擔保宣告
    假執行，原告就此部分仍請求供擔保宣告假執行，於法不合
    ，自應駁回其假執行之聲請。又兩造就原告請求被告連帶給
    付金錢部分均陳明願供擔保請准宣告或免為假執行，惟本判
    決第2 項即原告請求金錢給付勝訴部分所命之給付總額在50
    0,000 元以下，本院併依職權宣告假執行，原告就此部分聲
    請宣告假執行尚無必要，被告就此部分請准供擔保後免為假
    執行，經核與法律規定相符，爰酌定相當之擔保金額併准許
    之。另原告其餘請求金錢給付敗訴部分，其假執行之聲請即
    失所依附，應併予駁回之。
柒、本件事證已臻明確，兩造其他攻擊、防禦方法及提出未援用
    之證據，經核不影響判決之結果，無逐一論述之必要，併此
    敘明。
據上論結，本件原告之訴為一部有理由，一部無理由，依民事訴
訟法第79條、第85條第2 項、第389 條第1 項第5 款、第392 條
第2 項，判決
中    華    民    國    95    年    5     月    17    日
                  民事第三庭    法  官  林雯娟
以上正本係照原本作成
如對本判決上訴，須於判決送達後20日內向本院提出上訴狀
中    華    民    國    95    年    5     月    17    日
                                書記官  簡維萍


司法院資訊處製作；財團法人民間司法改革基金會備份。
